【裁判字號】    94,上訴,1050
【裁判日期】    950113
【裁判案由】    過失致死
【裁判全文】
臺灣高等法院刑事判決                94年度上訴字第1050號
上  訴  人  臺灣板橋地方法院檢察署檢察官
上  訴  人
即  被  告  甲○○
            丙○○
共      同
選任辯護人  李美惠律師
            商桓朧律師
上列上訴人等因被告等業務過失致人於死案件，不服臺灣板橋地
方法院92年度易字第1115號，中華民國93年12月20日第一審判決
（起訴案號：臺灣板橋地方法院檢察署90年度偵字第12566、176
92、16215號），提起上訴，本院判決如下：
    主  文
原判決撤銷。
甲○○、丙○○均無罪。
    理  由
一、公訴意旨以：被告甲○○、丙○○為夫妻，自民國88年6月
    起，即在臺北縣新莊市○○街29巷4之2號設立家庭托嬰中心
    ，皆為從事保母業務之人。90年1月31日受告訴人乙○○、
    潘翠蘭夫婦之委託，以每月新臺幣（下同）22,000元之代價
    、24小時之照顧方式，照顧乙○○二人甫於90年1月1日出生
    之子林○恩。嗣90年5月9日晚上10時30分，由被告甲○○泡
    用150CC牛奶餵食林○恩，約至翌日凌晨0時許，被告甲○○
    、丙○○本應注意於餵食林○恩牛奶後，應充分為林○恩拍
    背並隨時注意其有無溢奶情形，以避免牛奶倒溢流入氣管阻
    塞，並防止阻塞氣管而導致腦部缺氧昏迷之事故發生，而依
    當時情形，又無不能注意之情事，竟疏於注意照顧，致林○
    恩因牛奶倒溢使氣管阻塞，發生缺氧缺血性腦病變，造成昏
    迷指數三之重傷害，延至92年5月13日因缺氧缺血性腦病變
    引起敗血症，致心肺衰竭死亡，因認被告涉有刑法第276條
    第2項業務過失致人於死罪嫌。
二、按犯罪事實應依證據認定之，無證據不得認定犯罪事實；不
    能證明被告犯罪者，應諭知無罪之判決，刑事訴訟法第154
    條第2項、第301條第1項定有明文。又事實之認定，應憑證
    據，如未能發現相當證據，或證據不足以證明，自不能以推
    測或擬制之方法，為裁判基礎；再認定犯罪事實所憑之證據
    ，雖不以直接證據為限，間接證據亦包括在內，然無論直接
    或間接證據，其為訴訟上之證明，須於通常一般之人均不致
    於有所懷疑，而得確信其為真實之程度者，始得據之為有罪
    之認定，倘其證明尚未達到此一程度，而有合理性懷疑之存
    在時，即無從為有罪之認定，有最高法院40年台上字第86號
    、76年台上字第4986號判例可資參照。
三、訊據被告甲○○、丙○○雖對於照顧告訴人夫婦之子林○恩
    ，而林○恩於上開時地送醫，發生缺氧缺血性腦病變，造成
    昏迷指數三之重傷害，延至92年5月13日因缺氧缺血性腦病
    變引起敗血症，致心肺衰竭死亡之事實供承屬實，惟均堅決
    否認有何上開過失犯行，分別辯稱如下：
（一）被告甲○○辯稱：90年5月9日晚上10時30分許，餵食林○
      恩牛奶至晚上11時，泡的150 CC牛奶全部喝完，喝完後有
      排氣並抱出至客廳，大約晚上11時20分再抱回嬰兒房，放
      在嬰兒床上。其乃交待妻丙○○說要出去買奶粉、尿布，
      要丙○○幫忙照顧一下，經丙○○應答後於晚上11時30分
      與當日借住家中之同學劉正德一同外出，大約晚上12 時
      回家。放好牛奶，洗好手，丙○○說林○恩還沒有睡，其
      就去抱小孩，當時林○恩還是清醒的、沒有問題。想抱林
      ○恩到客廳哄睡，發現林○恩流鼻水，就先清鼻水，再抱
      出來客廳。因發現客廳的燈具壞了二盞，就將林○恩抱回
      嬰兒床去修燈，約7分鐘後，其洗完手後再去看小孩，結
      果看到林○恩此時臉色發青發白，用臉貼到林○恩的口鼻
      處，已感應不到呼吸。其遂做人工呼吸，因想到林○恩有
      流鼻水，不敢對鼻子吹，乃對著嘴巴輕輕吹二口氣，發現
      氣沒有辦法從嘴巴吹進去，就壓額抬下巴再量脈博，繼續
      做人工呼吸，吹二口氣，鼻子流出白色東西，叫林○恩名
      字，沒有反應，便叫劉正德幫忙送醫，並要其妻丙○○拿
      浴巾後，將小孩包好立即送往醫院。當時沒有打119，是
      怕救護車趕不到，叫劉正德開車送到醫院較快。在送醫途
      中，其仍對小孩做人工呼吸，晚上12時30分到新泰醫院，
      直接抱給醫師搶救小孩，一直待在旁邊。有看到醫師在小
      孩口中抽出白色的東西，另一位醫師在旁幫小孩做心肺復
      甦術。從家中到醫院大約5分鐘，那天有下雨，護士問為
      何小孩會這樣，其真的不知道，反問護士是不是嗆到，但
      已距小孩喝奶一個小時了。辯護人另為其辯稱：被告甲○
      ○所為急救行為，依原審判決認為並無過失，而任何人於
      急救過程中亦有可能讓胃內容物進入氣管或咽喉。本件依
      法醫研究所鑑定結果意外成分居多，臺灣兒科醫學會鑑定
      結果亦認為拍背排氣主要是避免嬰兒餵食後吐奶，但拍背
      排氣後，嬰兒仍有可能自主性發生胃食道逆流，由本案所
      述嬰兒年齡（五個月），睡姿（趴睡）和有輕微上呼吸道
      感染（流鼻水）等事實，可能為嬰兒猝死症，實難將此不
      幸結果歸咎於被告甲○○有何過失。況被害人發生嬰兒猝
      死症，幸因被告甲○○急救得宜，才發生缺氧性腦病變，
      未當即死亡，此實屬無從預防之情事。
（二）被告丙○○辯稱：事發時已凌晨，準備要睡覺，其帶自己
      的兒子到另一房間遊戲室餵母奶，沒多久就聽到甲○○說
      林○恩出事了，叫其快拿一條浴巾，只看到小孩軟趴趴的
      ，臉色青的不知怎麼了。甲○○將小孩用浴巾包起來，叫
      劉正德去開車把小孩儘快送醫。小孩那幾天有點感冒，被
      父母帶回去再回來時就已經感冒，差不多有5日。當晚10
      時30分甲○○餵小孩牛奶，11時30分與劉正德去藥局買尿
      布及奶粉。出去時甲○○有交待，當時其兒子與林○恩均
      尚未睡著，甲○○回來時有說林○恩還沒有睡，便將林○
      恩抱出來哄睡，因林○恩流鼻水，就先清鼻水，清完後邊
      抱著小孩邊看電視，其就先哄其子睡覺。後來甲○○看到
      燈泡壞了，就要換燈泡，劉正德有說要幫忙，但甲○○說
      不用，就把林○恩抱進嬰兒室放好，再出來換燈泡，沒想
      到發生這種事情。辯護人另為其辯稱：被告丙○○非托嬰
      契約之受託人，於法律及契約均無照顧林○恩之義務，僅
      於甲○○外出時受託照顧林○恩至甲○○返家，而此段時
      間內林○恩均安然無恙，故對林○恩之意外應無任何刑事
      責任等語。
四、經查:
（一）被告甲○○於90年5月9日晚上10時30分許餵林○恩牛奶至
      11時，而於11時30分許與當日借住家中之同學劉正德一同
      外出去購物，於11時42分完成交易，大約12點左右回家，
      便到嬰兒室抱林○恩哄睡，當時林○恩尚無問題，因發現
      客廳電燈壞掉，而將林○恩放回嬰兒室，去換燈泡，換完
      後至嬰兒室，看到林○恩已情況不對，經急救及約5分鐘
      車程，於翌日凌晨0時30分至新泰醫院時，林○恩已沒有
      生命跡象等情，經被告甲○○供述甚詳，被告甲○○上開
      動態亦經被告丙○○、證人劉正德陳述在卷，且有被告甲
      ○○之簽帳單、統一發票（開立時間為晚間11時42分、見
      第12566號偵查卷第37頁）、新泰醫院急診病歷（記載到
      院時間90年5月10日0時30分、見第12566號偵查卷第60頁
      ）在卷可稽。是被害人林○恩於90年5月9日晚上12時被告
      甲○○買完東西回來抱時，尚無問題，嗣被告甲○○在客
      廳換完燈泡後再到嬰兒室時，林○恩即已出現異狀。故林
      ○恩發生事故之時間，即在10日凌晨0時許被告甲○○至
      客廳換燈泡以後至換好燈泡回到嬰兒室中間之一段時間（
      於0時30分到達醫院，扣除車程約5分鐘，應在約0時25分
      之前。而據被告甲○○所述，其換燈泡之時間大約7分鐘
      ）。
（二）關於被害人林○恩出事時之情況，被告甲○○於偵查中稱
      ：「……從嬰兒床抱起來時就沒有呼吸了，嘴巴也沒有東
      西堵塞」「……小孩子臉色發青、發白四肢癱軟，抱起來
      四肢下垂，眼睛是閉著的，鼻孔嘴巴沒有異常，身體也沒
      怎樣，我叫他名字他沒反應……」（見第12566號偵查卷
      第26頁反面）、「（小孩是否喝奶造成的？）我不敢斷定
      ，但是當時他鼻部沒有東西」（見第12566號偵查卷第27
      頁反面）、「當時小孩口鼻都沒有東西，是因人工呼吸造
      成為內容物流出」（見第12566號偵查卷第29頁）、「…
      …大約12點時回家，我就去抱小孩……發現他有流鼻水，
      就先去清鼻水，再抱出來客廳哄他睡，……我就去修電燈
      ，約7分鐘，我去洗手後再去看小孩，結果看到小孩此時
      已臉色發青發白」（見第12566號偵查卷第55頁反面至第
      56 頁）、「（發現林○恩臉色發青發白時他有無呼吸？
      ）我用臉貼到林○恩的口鼻處，已經感覺不到他的呼吸，
      就幫他做人工呼吸」「我想他之前有流鼻水，不敢對他鼻
      子吹，正常是對口鼻吹氣，所以只有對他嘴巴輕輕的吹二
      口氣，發現氣沒有辦法從他嘴內吹進去，好像氣被卡住進
      不去，好像某部位阻塞，我就給壓額、抬下巴，再量脈搏
      就有脈搏，繼續做人工呼吸，吹二口氣，鼻子流出白色東
      西，我用浴巾把他包起來送醫」（見第12566號偵查卷第
      56頁正、反面）、「（你將小孩送到醫院有跟醫生說小孩
      是嗆奶？）我是說小孩是嗆奶是不是？不是說小孩嗆奶」
      （見第12566號偵查卷第57頁）、「……抱小孩到地板上
      ，小孩已經軟趴趴了，沒有意識，當時已沒有呼吸，口中
      也沒東西，我有幫小孩做人工呼吸，氣吹不進去，我再調
      整姿勢再吹氣，這次氣有吹入，小孩嘴巴有流出白色的東
      西，我把他口中的東西清乾淨，我再吹氣，小孩嘴巴、鼻
      子都流出東西來，第四次吹時就沒有流了，我太太拿浴巾
      來後，我就把小孩包好送他就醫……在送醫途中我仍對小
      孩進行人工呼吸。到新泰醫院我把小孩直接抱給醫師搶救
      小孩，我一直待在旁邊，我有看到醫師在小孩口中抽出白
      色的東西，另一位醫師在旁邊幫小孩做心肺復甦術，從我
      家送到醫院大約5分鐘，……。護士有問我為何小孩會這
      樣，我真的不知道……，但以距離小孩喝奶一小時了」（
      見第12566號偵查卷第第145頁正、反面）。於原審稱：「
      ……我急救過程是發現小孩有問題時，除了下樓梯外，急
      救不敢停，我在車上也沒有停，一直到醫院為止」（見原
      審卷(一)第23頁）、「（在把林○恩送去醫院前，他身上是
      否已留很多牛奶？）我換完燈泡之後去看他，他的衣服、
      被子及枕頭都沒有牛奶」「（何時小孩的衣服沾到牛奶？
      ）第一次人工呼吸時，我吹不進去，當時他平躺的，他有
      流鼻水，後來我調整姿勢成壓額頭抬下巴，再第二次人工
      呼吸時才自鼻子流出白色液體沾到衣服」（見原審卷(一)第
      24頁），詳述看到被害人林○恩沒有動靜時，即幫林○恩
      做人工呼吸，第一次林○恩平躺著，對林○恩嘴巴吹氣，
      但吹不進去，經調整姿勢後，第二次吹氣，林○恩鼻子流
      出白色液體，第三次吹氣，嘴巴及鼻子都流出東西，第四
      次吹氣沒有再流，上開流出白色液體並浸濕林○恩衣服。
（三）嗣被害人林○恩送到新泰醫院，情形如下：
    １證人即新泰醫院急診室護士邵淑媚於原審證稱：當時與抱
      小孩之男士接觸時，問他是誰發生何事，他說是保母，小
      孩嗆到。但其只記得該保母說嗆到，不知道是說「可能是
      」或是「一定是」。此外未講其他，也未提及餵奶。是先
      救小孩，病歷是後來才填，會隨手記載一些急救的過程等
      語（見原審卷(二)第45、46頁）。
    ２證人即當時進行施救之醫師劉育廷於偵查中具結證稱：前
      次於偵查中作證所述實在，90年5月10日凌晨0時30分許，
      一位自稱是保母的男士護送小孩來，說小孩沒有呼吸，趕
      快急救，當時診斷認為是急性呼吸阻塞。林○恩到院時沒
      有呼吸、沒有血壓，沒有生命跡象，所以必須馬上做氣管
      內插管。插管的同時發現在氣管中有許多白色液體，有牛
      奶的味道，應該是牛奶。當時在林○恩氣管內吸了好幾次
      ，應該有10CC那麼多，林○恩抱來時，其有問小孩怎麼了
      ，保母說可能是喝牛奶嗆到，有在小孩衣服上發現約10
      ╳10公分左右奶漬（見第17692號偵查卷第40頁反面至第
      41頁反面，前次偵查所述見第12566號偵查卷第47頁反面
      至第48頁反面）。於原審證稱：當時看到小孩四肢冰冷要
      馬上做心臟按摩，插管途中發現病患的咽喉會咽軟骨大約
      有5CC牛奶及口腔分泌物，氣管內也有白色的物質為牛奶
      大約有5CC，咽喉及氣管全部加起來就是10CC。抽出之後
      才插管。小孩的衣服胸前有奶漬，一般人即可看出。依心
      電圖判斷，顯示窒息大約有10分鐘等語（見原審卷(二)第52
      至54頁）。
（四）依上所述，可知被害人林○恩於被告甲○○發覺異狀急救
      時，初對平躺的林○恩嘴巴吹不進氣，嗣經調整姿勢實施
      人工呼吸時，自口鼻吸出白色液體。嗣至新泰醫院急救時
      ，經氣管插管又自咽喉及氣管吸出10CC牛奶及口腔分泌物
      ，且送醫時林○恩胸前衣服有約10╳10公分之溼漬情形。
      則本件事故之發生，即應探究被害人林○恩咽喉及氣管何
      以有牛奶？是否被告甲○○所說的「嗆奶」？是否因而導
      致窒息？是否由於被告二人之過失而發生此事故？
    １證人劉育廷醫師於偵查時具結證稱：「……據我研判可能
      是排氣不完全或是奶量過多，若發生溢奶，小孩會有反射
      動作會咳嗽，如果當時沒及時發現就會發生阻塞性的呼吸
      道衰竭」（見第17692號偵查卷第41頁），於原審證稱：
      「（一般人做的急救有無可能讓胃的內容物進入氣管及咽
      喉？）有」「（抽出的牛奶是否是保姆做口對口急救時跑
      至氣管及咽喉？）有可能是」（見原審卷(二)第55頁）。而
      證人即長庚醫院夏紹軒醫師於原審證稱：「（在被告對被
      害人口對口人工呼吸的急救過程中，有無可能發生胃內東
      西跑到氣管或食道？）可能。任何人急救都可能會發生」
      （見原審卷(二)第88至89頁）、「（溢奶、吐奶及嗆奶是否
      可區分？）溢奶及吐奶只是牛奶自胃內跑出來。嗆奶才跑
      到氣管內。三者不能區分，但都會造成呼吸道阻塞問題」
      （見原審卷(二)第89頁）、「（為嬰兒拍背排氣後，嬰兒是
      否仍會發生自主排氣或吐奶現象？）還是會」（見原審卷
      (二)第89頁）、「（實際上拍背排氣要至何程度才算完全？
      ）拍背排氣要到嬰兒吐出一口大氣，臨床上為『有打嗝』
      。排氣是否完全，對小孩的安全沒有影響，只是發生吐奶
      的機率較大」（見原審卷(二)第90頁）、「（嬰兒吐奶之前
      會有哪些狀況？）有可能直接吐出來或哭鬧。有些吐奶量
      較大者會吐到口腔外或量不多者會在口腔內。吐在口腔內
      者有可能再吞進去食道或吸入氣管內。吸入氣管者有可能
      會嗆到」（見原審卷(二)第91頁）、「（餵食嬰兒排氣後若
      排氣未完全，多久會發生吐奶？）30分鐘以內發生吐奶機
      會較大，一個多小時的機會較小」（見原審卷(二)第92頁）
      、「（（提示證人劉育廷筆錄），有何意見？）氣管內5
      至10CC的牛奶很難認定是造成小孩呼吸道阻塞的唯一因素
      」「（在餵過小孩牛奶一個小時之後，還會有牛奶阻塞呼
      吸道？）機會小，但是還是有可能」「在急救過程中，第
      二次吹氣所流出的液體究由胃或氣管流出來，我無法判斷
      。被告當時所做的急救動作是對的，即使是醫師做的，也
      有可能發生」「（是否被告幫被害人做急救時，跑到胃或
      氣管之液體由新泰醫院醫師抽出？）有可能」（見原審卷
      (二)第93頁）。證人即法務部法醫研究所鑑定人江宏醫師於
      原審證稱：「一般而言，自胃出來再進入氣管，即為俗稱
      的『嗆到』」（見原審卷(二)第58頁）、「（小孩已拍背排
      氣完畢，有無發生小孩自主性排氣？）有可能」（見原審
      卷(二)第59頁）、「（一般人非醫院急救過程中，口對口或
      口對鼻時，有無胃部物質跑至氣管及咽喉？）理論上有可
      能」等語（見原審卷(二)第57頁）。觀之上開所述，餵奶之
      後，雖替嬰兒拍背排氣，嬰兒仍可能發生自主性排氣或吐
      奶，依證人劉育廷醫師之講法，排氣不完全或溢奶，如未
      及時發現，就會發生阻塞性呼吸道衰竭；但依證人夏紹軒
      醫師之說法，排氣是否完全對嬰兒之安全並無影響，只是
      發生吐奶之機會較大而已，而餵食一個小時後，才發生吐
      奶或牛奶阻塞呼吸道之機率極低。又實施人工呼吸時，胃
      內容物有可能進入氣管或咽喉，故無從判斷被害人林○恩
      當時流出之液體是胃部或氣管流出，亦無從分辨劉育廷醫
      師於急救時抽出之液體是否被告甲○○實施急救時才進入
      林○恩之氣管或咽喉。
    ２經綜合並分析可能疑點，本院臚列問題，將全部卷證（包
      括被害人林○恩新泰及長庚醫院病歷）送請臺灣兒科醫學
      會鑑定。茲將所列問題及鑑定結果說明如下：
      (1)查詢之問題為：
        以死者林○恩當時之年齡、體型、餵食150CC之牛奶
          是否適量？會否過多？
        餵食牛奶後，替死者拍背以避免嗆奶，有無拍背需時
          多久？拍背至如何程度後（如吐氣或打嗝後）才可停
          止？替嬰兒拍背排氣後，嬰兒是否仍有可能自主性發
          生因牛奶嗆入呼吸道而阻塞之情形? 採「趴睡」方式
          ，是否較容易發生以上情形？
        依保母所言，發現嬰兒有異狀時，已無呼吸，但仍有
          脈搏，經實施人工呼吸。第一次人工呼吸時，嬰兒為
          平躺，吹不進去；然後調整嬰兒姿勢為壓額頭抬下巴
          ，實施第二次人工呼吸，自鼻子流出自色液體；第三
          次人工呼吸時，自口鼻流出白色液體。則於實施人工
          呼吸前，是否即已發生牛奶嗆入呼吸道而窒息之情形
          ？或者原來並未嗆奶，而因實施人工呼吸該行為本身
          造成原來在胃中之牛奶跑至呼吸道？而上開現象是否
          為保母於餵食牛奶時，沒有幫林○恩排氣完全所造成
          之嗆奶？
        急救過程中自林暉恩口鼻所流出之白色液體，急救醫
          師以肉眼可否正確判斷是牛奶，而未有其他口腔及咽
          喉之一般分泌物在內？倘是牛奶，究竟是溢奶、吐奶
          或嗆奶？應如何分辨溢奶、吐奶或嗆奶？
        溢奶、吐奶或嗆奶所造成呼吸道阻塞情形，是否相同
          ？
        關於92年5月10日凌晨0時10分左右（即被告甲○○離
          開林○恩之7分鐘內）林○恩出現全身發軟之無反應
          現象，甲○○應為何項行為始可避免林暉恩發生全身
          發軟之無反應異常狀況？
        本案若排除林○恩於長庚兒童醫院之病例摘要關於病
          史記載：「……According to his statement（指保
          母），the baby was irritable crying at that ti
          me and he was busy for changing lamp and sudde
          nly the crying was stop……（根據保母的描述，病
          人曾經有躁動哭泣現象，哭聲停止時保母立即探視發
          現病童呈現蒼白癱瘓現象）……」，其死亡發生原因
          是否不同？
        關於新泰醫院醫師即證人劉育廷證稱林○恩到院前已
          死亡，依心電圖判斷，顯示窒息大約有10分鐘云云，
          以醫學上依心電圖可否正確判斷出已窒息10分鐘時間
          ？
      (2)經臺灣兒科醫學會94年8月31日臺兒醫字第94139號函復
        鑑定意見認為（見本院卷第78至80頁）：
        林○恩當時應為四個多月大，餵食150C C之牛奶為適
          量。
        沒有絕對的醫學根據可下結論說餵食牛奶後拍背應多
          久才可停止，而拍背排氣主要是避免寶寶餵食後吐奶
          ，與嗆奶並不完全相同。事實上幫嬰兒拍背嬰兒往往
          也不見得都會排氣，但不論拍背後有沒有排氣打嗝，
          嬰兒仍有可能會發生自主排氣、打嗝或是吐奶的現象
          。拍背排氣後，嬰兒仍有可能自主性發生胃食道逆流
          ，進而因牛奶嗆入呼吸道而產生吸入性肺炎，至於呼
          吸道因而產生完全阻塞的機率應是比較小，因為大部
          分正常嬰兒吐奶的量都不是太大。至於趴睡事實上是
          比仰睡能夠減少吐奶或嗆奶及吸入性肺炎的；但是更
          重要的是一般嬰兒，尤其是年紀在六個月之下的嬰兒
          ，都不建議趴睡，主要是趴睡這個年齡層的孩子確實
          會增加發生嬰兒猝死的機會。
        如果嬰兒平躺，下巴沒有抬起的話，是很可能無法將
          氣吹進下呼吸道的，實施人工呼吸該行為本身經常會
          造成原來在胃中之食物或牛奶跑到呼吸道裏。此案中
          所描述之現象並不能說是因沒有完全排氣所造成的嗆
          奶。
        由一個進食後的五個月大嬰兒口鼻流出的白色液體，
          以其性狀、味道及常識應可判斷是牛奶；但有無其他
          口腔及咽喉的一般分泌物在內，或這些分泌物含量的
          多寡則非常難以肉眼正確判斷。在這種情況之下自口
          鼻流出的牛奶，無法判斷是溢奶、吐奶或有無嗆奶。
          溢奶和吐奶指的是進食後的牛奶由口腔、食道及胃這
          一部份上消化道的較遠端回流至近踹，事實上這種情
          形在小嬰兒可以是「生理性」的，意思就是每個孩子
          或多或少都可能發生的。而嗆奶的意思指的是牛奶跑
          到呼吸道裏的情形。
        由前一點衍生可知溢奶或吐奶都有可能造成嗆奶，然
          而嗆奶時正常嬰兒的會咽部有保護的反射機轉，真正
          進入呼吸道的奶量一般不多，較少造成整個呼吸道阻
          塞，嚴重的後果反而是因牛奶進入肺部後所產生的吸
          入性肺炎。相反的，如果一個已經深度昏迷的人，他
          的會咽閉鎖反射消失，比較可能會因為呼吸時部分空
          氣壓力進入消化道中而迫使大量牛奶或其他胃的內容
          物進入呼吸道，特別是上呼吸道。
        由所提供的案件始末描述及林暉恩的年齡（五個月）
          ，睡姿（趴睡）和有輕微上呼吸道感染（流鼻水）等
          事實，這個案子很有可能為嬰兒猝死症。嬰兒猝死症
          確實是很難完全避免的，目前醫學上確定能降低嬰兒
          猝死症發生的方法為讓好發此症年齡（一至十二個月
          ，但特別是二至六個月之間）的孩子不要趴睡而改為
          仰睡或側睡。但即使在西方國家全面呼籲民眾不要讓
          嬰兒趴睡的努力下，嬰兒猝死症的發生雖確實有下降
          ，但並不是就完全杜絕了，因此睡姿只是其中一個可
          能因子，嬰兒猝死症還有許多待醫學上澄清的地方。
        無法判斷。
        新泰醫院所附之心電圖看起來心跳為每分鐘120次規
          則之心跳，難以判斷在這之前是否已有10分鐘之窒息
          時間。
    ３由上述可知，本件被告甲○○餵食被害人林○恩牛奶無過
      量之情形，又於餵食嬰兒牛奶以後，即使拍背排氣，嬰兒
      仍有可能發生自主性排氣、打嗝或吐奶，而溢奶與吐奶是
      每個嬰兒可能發生之生理性現象，故餵奶之後之拍背排氣
      動作，顯與本件被害人是否溢奶或吐奶並無相當因果連結
      。又正常嬰兒之會咽部有保護反射機轉，即使因溢奶或吐
      奶造成嗆奶，真正進入呼吸道之奶量不多，較不致引起整
      個呼吸道之阻塞。但已深度昏迷之人，會咽閉鎖反射消失
      ，較可能因呼吸時部分空氣壓力進入消化道中而迫使大量
      牛奶或其他胃的內容物進入呼吸道，特別是進入上呼吸道
      。故正常嬰兒，一般而言，不因嗆奶致阻塞整個呼吸道；
      但已呈深度昏迷狀態之嬰兒，可能因消化道或胃內容物進
      入呼吸道造成阻塞而死亡；再人工呼吸行為本身，亦經常
      造成原來胃內容物或牛奶進入呼吸道。以本件情形而論，
      被害人經被告甲○○實施人工呼吸時自口鼻部吸出白色液
      體、在新泰醫院搶救時，自會咽及氣管抽出白色分泌物，
      均係於被害人發生被告甲○○所謂「四肢癱軟」、「感覺
      不到呼吸」之後，經急救過程中所發生，亦即「牛奶或白
      色分泌物阻塞呼吸道」只是從吸出及抽出上開分泌物之結
      果一方觀察所為之推衍。然而，以正常嬰兒通常不致因嗆
      奶而有阻塞整個呼吸道之情形，可能之推論即為：當時嬰
      兒已昏迷甚至窒息，而於實施人工呼吸時造成已餵食之牛
      奶或其他胃內容物進入呼吸道，並經在新泰醫院急救時抽
      出；或嬰兒已昏迷，由於會咽閉鎖反射機能消失，於呼吸
      時同時使牛奶或其他胃內容物進入呼吸道，經實施人工呼
      吸時吸出，並於送醫急救時抽出。
    ４依上所述，正常嬰兒既因會咽之保護反射機制，即使嗆奶
      ，亦較少造成整個呼吸道阻塞，故較可能之情形即為嬰兒
      已先呈昏迷甚至窒息狀態。臺灣兒科醫學會經綜合被害人
      之年齡、睡姿、輕微上呼吸道感染及事發經過等情鑑定認
      為可能是嬰兒猝死症。以此分析，亦即嬰兒猝死（呼吸困
      難並全身癱軟無力，進而呼吸停止，邁向窒息及死亡）已
      呈深度昏迷，接著嗆入或急救均可能使牛奶或胃內容物流
      入呼吸道。故證人夏紹軒醫師前揭所稱：吐奶量不多者，
      可能雖在口腔內，而再吞回食道或吸入氣管，吸入氣管者
      即可能嗆到等語（見原審卷(二)第91頁），與兒科醫學會上
      開說明相互對照，亦足印證在口腔之牛奶嗆到氣管，其量
      確不足造成整個呼吸道阻塞。至於證人劉育廷醫師所稱：
      被害人係因急性呼吸道阻塞造成窒息（見第12566號偵查
      卷第48頁反面、第152頁反面）；另法務部法醫研究所90
      年11月21日法醫所90理字第2202號函稱：「……分析研判
      傷者呈缺氧性腦病變原因，明顯為發生窒息所致，而發生
      窒息的原因極可能為嗆入嘔吐物……」（見第12566號偵
      查卷第167頁），證人江宏醫師於原審證稱：研判本件嘔
      吐物嗆入之意外成分居多（見原審卷(二)第58頁），雖認被
      害人窒息之原因為嗆入嘔吐物，然嘔吐物自呼吸道吸出、
      抽出乃急救時所見「結果情狀」，已如前述，並不排除嘔
      吐物進入呼吸道前已有昏迷、呼吸困難甚至窒息之情形，
      故尚難據上開急救所見情狀，即遽予推認嘔吐物嗆入是窒
      息之原因。而證人江宏醫師亦陳述：其是依病歷為文書鑑
      定，本案有病史為嘔吐物造成（見原審卷(二)第56、58頁）
      ，則當無從因病歷上嘔吐物之病史記載判斷被害人出事之
      原因。再被告甲○○雖於送醫急救時說過「嗆到」等話語
      ，但此不過其個人依所見情況作出之臆測或質疑，不得因
      證人邵淑媚、劉育廷證言及曾聽到被告甲○○說過上開話
      語（其等就被害人是否因喝牛奶嗆到而窒息一事，並未見
      及，只是聽被告甲○○提過，故就該事實本身作證之詞，
      係屬傳聞；況被告甲○○自身發諸上開話語，亦僅屬個人
      質疑、臆測），即認為被害人是因為喝牛奶嗆入呼吸道而
      造成阻塞進而窒息。
    ５又被告甲○○於發現被害人林○恩有異時，所實施之人工
      呼吸，經證人夏紹軒醫師認為當時之急救動作是對的（見
      原審卷(二)第93頁），已如前述。再者，實施人工呼吸時，
      嬰兒如為平躺、下巴沒有抬起，很可能無法吹氣進入下呼
      吸道，故於最初實施人工呼吸時，依被告甲○○所述感覺
      氣被卡住進不去之情形，尚不能推論當時呼吸道已被阻塞
      。另法務部法醫研究所90年11月21日法醫所90理字第2202
      號函雖稱：「……類此事件之發生，意外成分居多，難以
      事先預知，但如能在發生後數分鐘內加以急救排除呼吸道
      之阻塞，或可不致造成腦部永久性傷害」（見第12566號
      偵查卷第167頁），惟上開函所示嗆入嘔吐物而發生窒息
      之意見，已難證實；況即使嗆入嘔吐物，依證人江宏醫師
      於原審所述：「……即使是專業的人也不一定會成功。因
      為在黃金時間內要有時效及技術。要視堵塞的情形來決定
      ，難度相當高。……本案無法確定是否可排除」（見原審
      卷(二)第59至60頁），則及時與正確之急救動作，亦未必有
      把握可以排除。
    ６再長庚兒童醫院之病例摘要關於病史雖記載：「……（根
      據保母的描述，病人曾經有躁動哭泣現象，哭聲停止時保
      母立即探視發現病童呈現蒼白癱瘓現象，英文詳如前述）
      ……」，證人夏紹軒醫師稱：嬰兒溢奶或嗆奶時，會有咳
      嗽或其他掙扎動作，也可能有哭鬧現象（見原審卷(二)第89
      、90頁），證人江宏醫師稱：其有考慮如在安靜的環境中
      ，有可能是嬰兒猝死症，但要解剖後排除所有可以引起窒
      息的原因，才可以歸咎為嬰兒猝死症。因本案有病史為嘔
      吐物造成，故非嬰兒猝死症（見原審卷(二)第58頁）。則嬰
      兒如曾有躁動哭泣，是否即為嗆到牛奶而造成窒息？經查
      ：嬰兒在正常情形，並不因嗆到牛奶而發生整個呼吸道阻
      塞，已詳如前述。又上開病歷記載之情形，既係據保母描
      述，就被害人當時情形如何，即屬傳聞，不具據據能力。
      而於本案中，並無任何人提及當時聽聞被害人林○恩哭泣
      躁動，況且被害人即使有哭泣躁動，依臺灣兒科醫學會之
      鑑定意見，在專業上亦無從判斷非因嬰兒猝死症。至前揭
      江宏醫師之看法，主要還是因為被害人林○恩有嘔吐物嗆
      入之病史，而排除嬰兒猝死症，然嘔吐物嗆入之病史記載
      只是結果現象之記錄，自不因此即得據為被害人窒息認定
      之原因。被告甲○○聲請傳訊記載上開病歷之王舒眉醫師
      作證，依上說明，自無必要。
（五）依上說明，被告甲○○於替被害人林○恩餵奶之後逾一小
      時始發生異狀，並無證據證明被害人當時係因嗆入牛奶而
      造成窒息，且正常嬰兒因會咽之保護反射機制，即使嗆奶
      ，亦較少造成整個呼吸道阻塞，而此亦已非正當之照顧行
      為所可預見。經分析後，較可能之情形為被害人已先呈昏
      迷甚至窒息狀態，然後才流入或嗆入牛奶或其他胃內容物
      ，本案經臺灣兒科醫學會鑑定結果認可能是嬰兒猝死症，
      亦合於本院之認定。又臺灣兒科醫學會於作出本件鑑定，
      乃綜合全部證卷，提出書面鑑定結果，並檢附鑑定經過、
      實施鑑定之人之資格及其證明與支持鑑定結果之文獻（見
      本院卷第117至127頁）。而該學會係以受本院囑託以機關
      鑑定之地位為鑑定，依法亦毋須命實施鑑定之人具結，上
      開鑑定自具證據能力（最高法院94年度台上字第4228、49
      33、6503、6881號判決參照），告訴人於本院審理時亦是
      認上開鑑定報告之證據能力（見本院卷第161頁），只是
      對證明力予以爭執。惟本院認鑑定意見為可採，並已詳予
      說明如上。
五、另在被告二人在作客之證人劉正德，係偶至被告家中做客，
    並非照顧小孩之人，對於小孩之狀況不會特別關心或瞭解，
    此自其於原審所述：其未進入嬰兒房，不知小孩位置、年紀
    、沒有注意被告幫幾位小孩拍背、有無抱小孩至客廳等情均
    不清楚等情可知（見原審卷(二)第37至44頁）。是其除能證明
    被告二人大體動態外，細節部分並不清楚，且記憶之空間位
    置亦有錯置之情形（其所述為嬰兒拍背之位置與被告甲○○
    所述並不相同），雖無從說明當時被告家中詳細情狀，但究
    不得因此即為被告二人不利之認定。
六、綜上所述，尚難認被害人之窒息進而死亡，被告等有何過失
    。檢察官起訴認為：被告二人應注意於餵食被害人牛奶後，
    充分為被害人拍背排氣，並隨時注意有無溢奶情形，以免牛
    奶倒溢流入氣管阻塞，並防止阻塞氣管而導致腦部缺氧昏迷
    之事故。原審經審理之結果，並未認定被告等於被害人發生
    嗆奶上有何過失，且認為急救動作亦屬正確，而異於起訴事
    實認為係「未及時發現嗆奶意外，錯失緊急處置之時間」，
    然此情正如同被告甲○○之辯護人所辯，嬰兒發生猝死又如
    何預見？倘非及時急救，可能當即死亡。況被告甲○○只是
    在客廳換燈泡，離開被害人身邊短短數分鐘，且當時距離餵
    奶已久，又如何可謂有何應注意能注意而未注意之過失。另
    被告丙○○非託嬰契約之受託人，於法律及契約均無照顧被
    害人之義務，而於被告甲○○外出時受託照顧被害人片刻，
    當被告甲○○返家時，被害人仍安然無恙，益難認有何未盡
    注意義務之過失行為。此外復查無其他積極證據足資證明被
    告二人有何過失犯行，自屬不能證明其等犯罪。
七、原審未經詳查，遽予認為被告二人有未及時發現嗆奶意外，
    錯失緊急處置時間之過失，予以論處罪刑，自有未洽。檢察
    官循告訴人之謂求提起上訴，指原審量刑過輕，雖無理由。
    而被告二人提起上訴，堅決否認過失犯行，則屬可採。原判
    決既有可議，自應由本院予以撤銷改判，依法為被告二人無
    罪之判決。
據上論斷，應依刑事訴訟法第369條第1項前段、第364條、第301
條第1項，判決如主文。
本案經檢察官郭弘佑到庭執行職務。
中    華    民    國    95    年    1     月    13    日
                  刑事第三庭審判長法  官  洪光燦
                                  法  官  江振義
                                  法  官  王詠寰
以上正本證明與原本無異。
檢察官如不服本判決，應於收受送達後十日內向本院提出上訴書
狀，其未敘述上訴之理由者並得於提起上訴後十日內向本院補提
理由書（均須按他造當事人之人數附繕本）。
                                  書記官  駱麗君
中    華    民    國    95    年    1     月    13    日


司法院資訊處製作；財團法人民間司法改革基金會備份。
